臺灣高等法院花蓮分院刑事判決　　　　　96年度上易字第16號
上　訴　人
即　被　告　甲○○
　　　　　　　　　　　7號
選任辯護人　吳明益律師
　　　　　　林政雄律師
上列上訴人因詐欺案件，不服臺灣花蓮地方法院95年度易字第33
6號中華民國95年11月21日第一審判決（起訴案號：臺灣花蓮地
方法院檢察署95年度偵緝字第52號），提起上訴，本院判決如下
：
    主  文
原判決撤銷。
甲○○無罪。
    理  由
一、公訴意旨略以：被告甲○○應知將金融機構帳戶之存摺、提
    款卡等物提供他人使用，可能助長他人為掩飾詐欺所得犯罪
    之用，竟不違其本意，基於幫助詐欺之犯意，將其於91年12
    月30日在址設花蓮市○○路247號之臺灣中小企業銀行花蓮
    分行（以下簡稱中小企銀花蓮分行）申辦帳號00000000000
    號帳戶之存摺、金融卡等物，於不詳之時、地交予不明之詐
    欺集團使用。嗣乙○○於93年8月23日透過自由時報分類廣
    告版上刊載之信用貸款欄，發現該不明詐騙集團佯稱可供不
    特定人申辦信用貸款一事，乙○○即撥打其上刊登電話00
    00000000號與自稱「劉先生」之不詳男子聯絡，「劉先生」
    告以需先匯款新台幣（下同）9千元代書費，乙○○不疑有
    他，即依「劉先生」指示，於93年8月24日下午3時30分許，
    至高雄市○○路臺灣中小企業銀行三民分行匯款9千元至甲
    ○○上開帳戶內，隨遭不明詐騙集團提領一空，嗣因乙○○
    發覺有異報警循線追查，始獲上情。因認被告所為係犯刑法
    第339條第1項、第30條之幫助詐欺罪云云。
二、檢察官起訴及原審認被告涉有上開犯行，係以下列證據為據
    ：
  (1)被告黃健升於原審自白坦承犯行。
  (2)證人乙○○於警詢中證述之情節。
  (3)被告於中小企銀花蓮分行開設之帳號00000000000號帳戶開
    戶資料暨往來明細。
  (4)高雄市政府警察局新興分局受理刑事案件報案三聯單、受理
    各類案件紀錄表。
三、按犯罪事實應依證據認定之，無證據不得認定犯罪事實；又
    不能證明被告犯罪者，應諭知無罪之判決，刑事訴訟法第15
    4條第2項、第301條第1項分別定有明文。且事實之認定，應
    憑證據，如未能發現相當證據，或證據不足以證明，自不能
    以推測或擬制之方法，為裁判基礎（最高法院40年台上字第
    86 號判例）。再者，認定不利於被告之事實，須依積極證
    據，苟積極證據不足為不利於被告事實認定時，即應為有利
    於被告之認定，更不必有何有利之證據（最高法院30年上字
    第816號判例）。而所謂「積極證據足以為不利被告事實之
    認定」係指據為訴訟上證明之全盤證據資料，在客觀上已達
    於通常一般之人均不致於有所懷疑，而得確信被告確曾犯罪
    之程度，若未達到此一程度，而有合理懷疑之存在時，即無
    從為有罪之認定（最高法院76年台上字第4986號判例）。
四、本院論斷之理由：
（一）訊據被告堅決否認涉有上開犯行，辯稱：
  １、因91年11月間投資生意之用，見報紙廣告上有「信用貸款
      」，因欲借貸，故依所留電話聯絡，被要求須至指定銀行
      開立帳戶並申辦電話銀行之相關服務，以利借款匯入之用
      ，且須支付代辦費或手續費1萬餘元，被告依指示於91年
      12 月30日在中小企銀花蓮分行申辦帳號00000000000號帳
      戶之存摺及金融卡等，並以被告於彰化銀行花蓮分行帳戶
      轉帳1萬餘元至對方指定之帳戶，此可自被告所有彰化銀
      行交易歷史明細表證明。
  ２、被告為順利貸得該代辦信用貸款金額，於不知情下依該集
      團要求，提供系爭帳戶之帳號及電話銀行語音識別密碼予
      對方，俾其匯入貸款，詎料，被告提供上開資料後，該詐
      騙集團既未將借款匯予被告，且未再與被告聯絡，被告數
      次與對方聯絡，均未果，迄95年間經花蓮縣警察局花蓮分
      局傳訊，始知系爭帳戶及電話語音識別密碼遭不明詐騙集
      團作為不法使用，致被害人乙○○匯款9千元至系爭帳戶
      而受有損害。
  ３、被告係為貸款而提供資料，致遭詐騙集團利用，並未與詐
      騙集團共謀詐取他人財物，且被告僅於系爭帳戶開戶時存
      入100元，存摺內頁自開戶後即未再登錄任何資料，可證
      被告於開戶後即未曾使用系爭帳戶，實無以之幫助他人犯
      罪之犯意及行為。
（二）經查：
  １、被告於偵查及原審訊問時，固坦承系爭中小企銀花蓮分行
      帳戶為其所申辦，並交予不詳姓名之人，惟並未坦承上開
      犯行，其當時所為之辯解與上開（一）所列辯解相同，即
      交付帳戶係為自己辦理貸款，否認幫助詐欺之犯行，原審
      誤認被告坦承犯行，而行簡式審判程序，並以被告之自白
      為證據，顯有誤解。
  ２、至證人乙○○於警詢中證述之情節及卷附之高雄市政府警
      察局新興分局受理刑事案件報案三聯單、受理各類案件紀
      錄表等資料，均僅能證明證人乙○○受一不詳姓名自稱「
      劉先生」之人詐騙，而匯款至被告所有系爭帳戶，惟尚未
      能證明其所匯入帳戶之所有人即被告與詐欺之人有何犯意
      連絡或幫助行使詐術之行為，故此項證據並不足為不利被
      告之認定，即無法依之認定被告有何幫助詐欺之犯行。
  ３、至被告所陳報之其於彰化銀行花蓮分行00000000000-0號
      存摺存款帳戶資料及交易明細查詢影本，其中被告於91年
      4月16日、4月17日、4月25日分別以金融卡轉提12,000元
      、5,000元、4,000元進入與上開系爭中小企銀花蓮分行帳
      戶存入後轉出之帳戶相同之「00000000000000000000」帳
      戶內，又被告並提出於郵政劃撥儲金存款收據5紙，其中
      於91年4月23日、4月25日、4月29日、4月30日、5月3日分
      別匯7,000元、20,000元、9,000元、7,000元、5,000元至
      案外人鄭元焜所有之00000000號帳戶，用以證明其因向地
      下貸款代辦公司申請信用貸款而依對方指示，陸續轉帳手
      續費，終未獲撥款，故亦係屬被害人之一，上開匯入帳戶
      即為不明集團所使用於詐騙本案其他受害人之帳戶云云。
      惟被告所提其於彰化銀行花蓮分行上開貸款之轉帳帳戶資
      料僅提供至91年4月29日之交易資料，並未提出其於91年
      12月間之交易明細資料，故不足以判定上開「0000000000
      0000000000」帳戶是否即為其所稱之於91年12月辦理貸款
      匯入之帳戶，而所提郵政劃撥資料亦均係於91年4月間所
      發生之事實，顯難認與其後於91年12月30日方申辦之帳戶
      有關，當不能以此證明其於91年12月份確有受詐騙集團詐
      騙而匯款至上開「00000000000000000000」帳戶之事實，
      故被告此部分所辯尚不足採信。
  ４、至被告於中小企銀花蓮分行開設之帳號00000000000號帳
      戶開戶資料暨往來明細等，僅足以證明被告有申辦上開帳
      戶，惟依被告於本院所提出之存摺影本，僅有申請當時存
      入之款項，被告亦未申請補發存摺，亦經本院函查在卷，
      堪信被告辯稱其實際並未使用系爭帳戶之詞，尚非不可採
      。惟被告交付新開戶帳戶予他人之目的為何？被告辯稱係
      為辦理貸款，而檢察官則認係為幫助詐欺，雖未有明確之
      證據足以證明被告所述實在，亦未有證據足以支持檢察官
      之論述，然參以一般正常狀況，被告既係從事商業活動之
      人，且有正常之工作，並非無業而以出售帳戶營利之人，
      該帳戶實係代表其信用，故而被告若基於幫助之意交付該
      帳戶予他人犯罪，顯然對其未來之信用將有不良影響，被
      告當不可能毫無代價甚或即以數千元之代價出售其信用，
      故被告所辯核以常理，尚屬可採。
  ５、且被告所有之上開彰化銀行花蓮分行00000000000-0號帳
      戶確亦有匯款進入與系爭中小企銀花蓮分行轉出帳戶相同
      之由訴外人王博弘所申辦之「00000000000000000000」帳
      戶（見原審卷第22-31頁），有卷附之上開2帳戶交易明細
      資料附卷可參（見警卷第16-21頁、原審卷第17-19頁及26
      -31頁），被告所有上開2帳戶之匯款款項確係流入相同而
      於94年3月3日經因列為警示帳戶而結清之帳戶內，而上開
      警示帳戶並非被告所有，故被告辯稱其亦受騙而匯款之事
      實，應堪採信。且申請帳戶以辦理貸款，係於一般申辦貸
      款時之程序，而被告自始於偵查及原審均僅承認上開帳戶
      為其所有，並為申辦貸款而將帳戶及語音密碼提供不詳姓
      名之人，雖被告所提上開資料尚無法證明其於91年12月間
      有辦理貸款之事實，然質之於實際上向地下錢莊申辦貸款
      或看報紙而辦理貸款之情形，確屬常見，故被告辯稱其於
      91年12月間貸款而辦理系爭帳戶，並將之交予向其佯稱欲
      辦理貸款之人之事實即非不可採信。則縱被告現未能提出
      確切之事證證明3年多前曾辦理貸款，亦不能因其交付系
      爭帳戶而推認被告明知他人犯罪之意而幫助他人犯罪，故
      依罪證明疑利於被告原則，既不能證明被告交付系爭帳戶
      有不法之故意，實難認其有幫助他人犯罪之意。
  ６、故被告甲○○固應知悉將金融機構帳戶之存摺、提款卡等
      物提供予他人使用，可能助長他人為掩飾詐欺所得犯罪之
      用，惟於本件之情形，被告係供稱其申辦及交付帳戶之目
      的係在為自己申辦貸款，從未承認有幫助他人犯罪之意，
      亦即上開帳戶資料均僅能證明被告所有上開帳戶係作為他
      人犯罪所用，並無證據證明被告係以不法目的或有幫助他
      人犯罪之意提供系爭帳戶，此外所扣得之證物，均僅能證
      明被告確有申辦系爭帳戶及事後他人匯款之事實，並無證
      明被告有何不違其本意，基於幫助詐欺之犯意，將所申請
      之帳戶提供他人使用之證據，故依被告之帳戶最終供詐欺
      集團人員利用即論以幫助詐欺罪，實嫌速斷。
  ７、是公訴人憑以起訴之證據，尚不足據以論處被告刑責，此
      外，復查無積極證據證明，足資認定被告犯罪，揆諸上開
      判例說明，本於「罪疑唯輕」原則，自應諭知被告無罪之
      判決。原審誤以被告認罪、被害人於警詢之指述，及申辦
      帳戶資料等，誤為有罪判決，被告提起上訴，如上所述，
      為有理由，應由本院撤銷改判。
據上論斷，應依刑事訴訟法第369條第1項前段、第364條、第301
條第1項，判決如主文。
本案經檢察官丙○○到庭執行職務。
中　　華　　民　　國　　96　　年　　6 　　月　　23    日
                        審判長法  官  何方興
                              法  官  林鳳珠
                              法  官  王紋瑩
以上正本證明與原本無異。
本件判決不得上訴。
                              書記官  吳家瑩
中　　華　　民　　國　　96　　年　　6 　　月　　23    日
